【裁判字號】    97,重訴,226
【裁判日期】    981229
【裁判案由】    履約報酬等
【裁判全文】
臺灣桃園地方法院民事判決             97年度重訴字第226號
原      告  日興營造有限公司
法定代理人  乙○○
訴訟代理人  謝佳玲
            吳紹貴律師
            王銘助律師
被      告  經濟部水利署北區水資源局
法定代理人  甲○○
訴訟代理人  陳忠輝律師
上列當事人間履約報酬等事件，本院於民國98年12月1 日言詞辯
論終結，判決如下：
    主      文
原告之訴及假執行之聲請均駁回。
訴訟費用由原告負擔。
    事實及理由
一、原告主張：
  (一)兩造於民國91年10月18日就「寶山第二水庫工程計畫－引水
    工程平地段（土建部分）」工程（下稱系爭工程) 簽訂經濟
    部水利署北區水資源局工程契約書（下稱系爭工程契約），
    系爭工程契約約定之工期為870 天，其後分別因「設計用地
    界線不符」、「颱風災害受損及居民抗爭」以及「辦理變更
    設計」等非可歸責於原告之事由，致工期展延，並皆有被告
    核准同意展延工期之函文。又增加之工期長達473 天，已超
    過原工期期間之一半，且該等造成工期展延之事由，均為不
    可歸責於原告之事由所生，更非原告於投標當時即可得預測
    、可得控制者，自屬系爭工程契約訂立後方產生之情事，並
    非訂約之時可得預料者，甚而造成工期大幅展延之結果，自
    已該當所謂非締約當時所得預料之情事變更，故該等因工期
    展延而增加之費用支出，係因締約後方生之不可預見事由而
    導致，並有顯失公平之情況，自符民法第227 條之2 第1 項
    之情事變更原則，而可得據本條項向被告請求該等額外支出
    之費用。詎原告向被告請求因系爭工程3 次工期展延之結果
    ，導致額外增加之相關費用，被告卻拒不給付。原告曾於96
    年10月22日申請行政院公共工程委員會調解，惟調解不成立
    ，原告復於97年6 月23日以存證信函方式向被告為此等費用
    之請求，然被告迄今仍未為給付。
  (二)系爭工程因不可歸責於原告之原因，致生工期展延之結果，
    該等因工期展延而增生之費用，自應隨工期展延長短而比例
    增加，方為公允，就因工期展延而增加之費用支出，茲分述
    如下：
  1.雜項工程：
  施工便道：施工便道之施作，乃係為求工程之順利運作而生
    ，故該便道實須常保暢通之狀態，方可得利於工程之進行。
    因本工程第一、二工區○○○○道係位於上坪溪河床上，每
    遇豪大雨該施工便道即會遭沖毀，並於晴日後再重新構築該
    施工便道，方可得繼續施工。故於系爭工程之工期展延期間
    ，每遇有豪大雨之時，即有重建該施工便道之需求及必要性
    ，施工便道之沖毀及重建情形，於系爭工程之工期展延期間
    達3 次之多。足見，該施工便道之施作，實係因工期展延之
    因素，導致有沖毀後復重建的多次情事，故本項費用之支出
    ，當與工期之展延有關，爰按比例為本項費用之請求，當屬
    合理。
  現有道路維護費：此稱之「現有道路」乃指目前已既存之工
    區○○○○○道路及農用道路，此現有道路除供應系爭工程
    所需之工程車通行外，亦為當地居民所使用；而該道路之養
    護責任並由原告負擔之，故原告自須定期養護、維修及整理
    之。且因該現有道路之維護乃定期所必須為之者，故於工期
    延展期間，該等費用仍有持續支出之必要性，自會隨工期延
    展之時間而比例增加之，爰為此項費用之請求。況系爭工程
    之估價說明第1 頁第1 項載有：「現有道路維護費：平均每
    月修補一次，施工期間共修補31×1.0 ＝31次」，已表明本
    項之計算方式係以月為單位計算之。
  露天施工導、抽排水費：系爭工程之施工共分屬4 個工區分
    區施作：第一工區之燥樹排攔河堰改善工程、第二工區之進
    水口新建工程、第三工區○○○○道工程及第四工區○○○
    ○道工程。而因系爭工程第一、二、四工區因鄰近上坪溪，
    故該工區除受豪大雨之侵襲外，更受有上坪溪溪水不斷滲入
    之影響，故於工程期間，實須日、夜導、抽排水，方能使工
    程順利進行，倘中斷該導、抽排水行為，必將立即導致整個
    工區盡數淹水的嚴重災害。是故，該導、抽排水之設備，於
    工程進行期間，均須持續而不間斷地運作；故於因展延而增
    加工程期間中，該項設備仍需持續運作，本項之導、抽排水
    費用當即隨工期期間之增長而倍增。
  臨時土堤及田埂復原費：(1)臨時土堤部分：本工程乃係使用
    鋼板樁作為擋土之支撐，而該鋼板樁係已由原告所租用者，
    並按日計之，故工期展延當使租用日期增加，租金費用自隨
    成數之增加而添增。(2)田埂復原部份：本工程工區旁之農田
    ，於遭逢颱風或豪大雨時，均會因雨水淹沒稻田而使農田田
    埂受到破壞，而須重新修築以回復原狀之；故於工期展延期
    間，又逢颱風或豪雨之時，一旦田埂遭沖刷破壞，即有修築
    回復之必要性，故本項費用當然會因工期之展延而增加，乃
    屬當然。
  臨時排水溝及滯洪沉砂池：該滯洪沉砂池乃係為基於水土保
    持之用而設置，係將本工區之降雨所挾帶之沖刷土壤流經溝
    渠，導入該池內後，並為一定的沉澱處理，此乃係為防免雨
    水直接挾帶大量土壤直接衝入下游地區，造成泥沙淤積致生
    災害之不利結果；故該滯洪沉砂池內沉澱之土壤，亦須定期
    清除之，方能有效維持該池之功能，俾使工程得以順利進行
    之。且於工期進行期間，均有定期清除池內沉澱土壤之必要
    性，是故，工期展延將使此等費用當然增加，自屬合理。
  施工錄影及照相：系爭工程契約中所附之「施工補充說明書
    」中第17頁第點明確指示，每一項工程於施工前、施工中
    及施工後，均有攝照備查之需求；且被告亦指示原告須設置
    施工過程之全套影片，自開工至完工階段均須拍攝全面且完
    整之施工紀錄，並於完工時一併驗收之，故於工期期間，該
    等施工錄影及照相，均有實施之必要性存在，況此乃由於被
    告要求而為之者，故由原告按比例為此等費用之給付，乃為
    當然。次者，因錄影及照相設備，均須定期維護保養，故所
    生之維護費用及相關耗材費用，均因工期延展而增加之，至
    屬合理。再者，於系爭工程3 次工期展延事由發生期間，被
    告均指示原告須於該處理期間，進行全程的照相及錄影存證
    ，故本項費用自當然因工期之展延而增加，亦即：(1)第一次
    展延工期即因被告之「設計用地界線不符」之因，致使居民
    長期抗爭，於此事故發生及處理期間均須照相、錄影。(2)第
    二次展延工期即於93年8 月25日艾莉颱風來襲，造成的颱風
    災害及居民抗爭之處理過程，亦須照相、錄影之。(3)第三次
    展延工期因「辦理變更設計」之故，亦即因鄰標施作「上坪
    攔河堰復建工程」導致本工程「進水口」之工項因而展延之
    處理期間，亦須照相、錄影存證。再觀系爭工程之估價說明
    第2 頁第4 項：『施工錄影及照相：每月以新台幣（下同）
    3,000 元計，共29個月』，更證本項費用支出之編列，即係
    以時間長短即月份為計算基準。系爭工程展延期間為473 日
     (約15.8個月) ，故而，倘依原告之預算編列方式，展延期
    間之費用支出總數應為47,400元【3,000 ×15.8=47,400 】
    ，故原告僅請求按比例計算之金額即27,909元，實屬合理。
  機具搬運及動員復原費：於工程進行期間，機器及人員均有
    搬運、調度之經常必要性，故於工期之展延期間，因本項措
    施係為經常且必要者，更足見原告確實將因此等工期展延之
    結果，而增生此項費用之。
  通訊及設備費：通訊聯絡及設備維護本即任何工程施作進行
    所應然必備者，且因系爭工程工期大幅延長，自當然導致此
    等通訊、設備之租金、維護費用及耗材費用均相對增加，故
    本項費用當隨工期之延長而增加，乃屬當然。按估價說明第
    2 頁第5 項：『通訊及設備費：每月以3500元計，共31個月
    』，亦證本項費用乃隨工期長短而調整此項費用，被告每月
    係編列為3,500 元，工期展延期間為473 日(約15.8 個月)
    ，依此方式計算結果應為55,300元【3,500 ×15.8=55,300
    】。原告僅請求依比例計算之34,529元費用支出，甚屬公允
    。
  臨時施工用水費：工程用水乃工程進行中之最為基本之必要
    支出費用，故於工期展延期間，此等費用之支出仍屬當然且
    必須，並隨工期之展延而增加，更與造成工期展延之原因具
    直接關聯性，故本項費用自應因工期展延而比例增添。復觀
    本工程估價說明第2 頁第6 項：『臨時施工用水費：每月以
    4000元計，共29個月』。本項費用既以時間即月份為編列基
    準，況又屬工程施作期間所必需者，故工期展延當使本項費
    用循比例增加者是。況本項費用，被告亦係以每月4,000 元
    之方式編列，於工期展延期間，本項費用實應增加63,200元
    【4,000 ×15 .8=63,200】，原告僅請求按比例計算之
    36,894元。
  臨時施工用電費：工程進行期間之電費支出亦屬當然且必須
    者，方能維持工程之順利進行及正常運作，故工期之展延，
    自當然產生額外支出之臨時施工用電費用，故原告按比例為
    本項費用之請求，至屬合理。本工程估價說明第2 頁第7 項
    ：『臨時施工用電費：每月以5000元計，共29個月』。本項
    費用亦係以月份作為標準編列。且觀本項費用，被告亦係以
    每月5,000 元之方式編列，於工期展延期間，本項費用實應
    增加79,000元【5,000 ×15.8=79,000 】，原告僅請求按比
    例計算之46,354元。
  2.勞工安全衛生費：於工程進行期間，工地之安全均須持續注
    意及維持，故工地之安衛工作當須持續進行而不容任意間斷
    ，如：工區之人員管制及工區安衛巡邏、檢查工作等。因之
    ，於工期展延期間，安衛工作仍須確實踐行，是本項費用當
    因工期延長473 天而必然增加。
  3.環境保護措施費：
  工地灑水費：因工程進行期間，施工及工程車之出入，均極
    易造成塵土飛揚之情況，為求環境品質之保證，被告亦要求
    原告須定期就工區○○○○○道路及施工便道持續灑水，方
    能防免該塵土飛揚甚而污染空氣之狀況，故此灑水動作自須
    持續不斷之進行，本項費用將因工期期間之展延而相對增加
    ，實至為顯然。
  環保訓練講習及宣傳費：本項費用包含廢水、廢棄物及相關
    環保訓練費用，與相關文件的宣導、宣傳費，而本項環保工
    作，自亦屬不可間斷者，當於工期期間持續進行之，故因工
    期展延致使本項費用相對增加。
  洗車設備：本項預算之編列，包含設備之折舊與損耗在內，
    且於工程進行期間，洗車設備本須持續運作、維修及保養，
    俾使其得以順利運作，故本項費用亦屬隨工期期間增長而隨
    之增加者為是。
  沉澱池（污水沉澱池）設備：因工程進行期間，環保工作均
    須不間斷地持續進行，故污水沉澱池設備亦須持續運作而發
    揮功能，方能使環保工作不因之而中斷，故於工期期間均須
    運作之。
  洗車設備污泥清除費：洗車設備因工程進行期間需持續運作
    ，而設備運作當然會產生污泥堆積，而須定期地持續性清除
    ，以使該設備得繼續運作、使用，故工期展延期間，該洗車
    設備仍須定期清除以維其運作之順暢，故該項費用自應隨工
    期之展延而增加。
  沉澱池污泥清除費：沉澱池設備亦因環保工作之持續進行而
    須不斷地運作，當生污泥累積之情況，而須定期清除之，故
    工期展延期間，清除沉澱池中之污泥，以維其順利運作之費
    用，亦屬必須且當然增加者。
  其他環保設施及管理維護費：因工區環境保護須長期地持續
    性維護，故原告於工程期間，均須持續辦理環保衛生及管理
    維護之相關工作，因本項工作乃係持續性者，當然會因工期
    之展延而隨之增加。
  4.廠商品質管制作業費：
    品管作業費：原告於系爭工程中，設有專任之品管作業人員
    ，故僱用該等專任品管作業人員所生之薪資及健保等成本費
    用，當隨工期之大幅延長而增加。系爭工程3 次展延期間，
    尤其遇颱風及豪大雨過後，工區之鋼筋、模板等物料即受污
    泥淹沒，故需進行鋼筋除銹工作，甚或須對工區物料變形進
    行更換程序等，且該等過程均需以品管作業程序嚴密控管。
    故於工程進行期間，此等品管作業費當須持續支出，費用總
    額自隨工期之展延而增加。
  5.包商管理費：於工程進行期間，均須為管理、管控等作業，
    故此等管理費用自會隨工期之展延而增加之，並無違誤。
  6.保險費用：因工程期間有所展延，按施工補充說明書附件中
    明揭於工期展延期間亦須投保之，俾減少工程風險損失使工
    程得以順利進行，因之於工期展延期間，展延保險自屬必要
    之舉，故該投保費用自應隨比例而增加之；然被告卻擅自刪
    減本費用之額外支出，僅支付予原告投保金額之八成，惟本
    項費用應屬實支實付，且投保係因被告要求而為之，又豈能
    任由被告擅自刪減本應支付之費用金額，甚而要求原告自行
    吸收該二成之保費，實不合理。
  7.復綜觀被告所提出之單價分析表及估價說明書後，即可見得
    ，系爭工程之預算編列方式，亦即其採「一式全」計之計算
    基礎，係按月而編列預算之，故其計算結果實與工程期間長
    短確具相當之關聯性，且該工程總額實會因工期之展延而隨
    之增加，方與其編列預算之核心考量相符無誤，亦與常理並
    行不悖；另就此部份之外，因本工程預算之編列，多係依循
    工期長短而定之，其餘未提及之項目部份，其編列預算之依
    據與考量亦應相仿，而應類推適用此等預算編列之原則與精
    神，因此，其必要之支出與花費，自當然亦因工期之展延而
    增加，方屬合理。故按上開所述，其餘如勞工安全衛生費、
    環境保護措施費、廠商品質管制作業費、包商管理費、保險
    費用與其他之雜項工程等項，雖未於該估價說明中明示其估
    價之計算標準為何？是否亦如同上述所列各項，採行按月或
    按日計算之方式？惟探究此等項目之內容，均屬因執行費用
    、管理費用而生者，自屬工程進行期間每月之基本性、必要
    性支出，按經驗法則復類推適用本工程相關預算編列之精神
    後，自可得知該等費用之支出，確應隨工期之展延而增加，
    故原告就此等項目之費用請求，實屬合理而有據。
  (三)就系爭工程展延期間內實際所支出之費用，確屬工程繼續進
    行所必要而不可或缺之支出，亦與原本所編列之預算金額有
    相當之關連，而本件工程並未有停工條款，無論何種原因展
    延工期，皆必須有一定人員、機具及器材等需派駐於工區內
    。謹就實支法之支出費用依項再詳加歸類並說明如下：
  1.雜費支出5,465,554元：
  各項機具修繕費用、預拌場機具、車輛修繕費用及機具保養
    用油：此項費用包含挖土機、抽水機、灑水車及各項設備…
    等等之機具修繕，此等機具之使用既屬工程進行所必需，如
    有欠缺，工程即無法順利進行；且於施工便道、現有道路維
    護費、臨時土堤及田埂復原、臨時排水溝及滯洪沉砂池，工
    地灑水費、洗車設備、沈澱池設備、其他環保設施及管理維
    護費等項目，均有本項費用之支出，可證本項費用之支出與
    工程進行有相當必要之關連性，原告之請求乃屬有據。
  機具燃料費：本項費用包含發電機、抽水機…等等機具使用
    時所支出之燃料費用，有使用到此等機具之工程項目，當然
    有支付此等費用之必要，工程項目分別為：施工便道、現有
    道路維護費、露天施工導、抽排水費、臨時土堤及田埂復原
    、臨時排水溝及滯洪沉砂池、臨時施工用水費、臨時施工用
    電費，工地灑水費、洗車設備、沈澱池設備、洗車設備污泥
    清除費、沈澱池設備污泥清除費、其他環保設施及管理維護
    費等項目，亦均會支出此等費用，故與系爭工程進行確有必
    要性至明。
  發電機租用、修繕及馬達修繕費用：此等費用將應用於施工
    便道、現有道路維護費、露天施工導、抽排水費中，以導、
    抽排水項目為例，工程進行中，此等排水設備均須發電機運
    轉方生電力，帶動設備運作，且該設備之馬達亦會隨時間而
    耗損，亦有修繕之必要，故此一費用確屬工程進行必要者。
  大型機具搬運費用：工程進行期間，機器及人員本即需隨時
    為各項調度、分配，故只要工程有所進行，此一費用之支出
    即不可避免，故本項費用即該當機具搬運及動員復原費用，
    而屬工程進行必然產生者。
  通信器材及維護費：本項費用即屬通訊及設備費之工程項目
    ，當屬工程進行所必要而不可或缺者，原告此項費用之請求
    ，乃當然有據。
  工務所自來水施工費、自來水費：此等費用皆屬於臨時施工
    用水費項目中，工程進行當有用水之必要，工程用水之支出
    確屬必要。
  電費：實際支出的電費包含進水口工區、預拌廠辦公室及工
    務所之用電費用，工程用電乃工程進行期間所不可或缺者，
    該當臨時施工用電費之項目中。
  原有圍籬維修、安全標語等費用：此乃為維護工地之安全及
    管理所必要者，且依兩造合約約定，維護工地順利進行及相
    關安全措施均屬原告須行負責者，又有於第7 號明細表中編
    列有其他安衛設施及管理維護費之工程項目，顯見此一費用
    支出確屬必要，而與預算編列亦有關連。
  活動廁所清潔費：工程期間，工區內均需設置活動廁所，以
    利工程等相關人員使用，故活動廁所之設置必要性實無庸置
    疑，而與其他環保設施及管理維護費用有相當之關連性。
  工務所組合屋費用、徵人廣告託播費、郵電費、影印費（影
    印機租用費）、伙食費、公務車輛修繕費、燃料稅等費用：
    此等費用均屬工程管理、控制作業所必要者，且屬工程進行
    所必須，自該當於包商管理費之範圍內，故本項費用既屬必
    要而不可或缺者，自與工程進行有所關連。
  2.工務所人員薪資及勞健保費用7,325,559 元：工程進行期間
    ，依系爭工程合約約定，既有一定人員需派駐於該工區內，
    工程展延期間亦不例外，是此，本工程人員之薪資及依法須
    為其投保之勞健保費用當屬本件工程所必須者，此項費用亦
    與工期展延有所關聯。且按系爭工程契約第10、11條約定，
    既係因被告要求原告需於施工期間內，僱用足夠之員工於工
    地現場，故於工程展延期間內，原告仍須支付該等員工之薪
    水及勞健保費用，顯見此等費用之支出既係合約所要求者，
    故此等人員費用支出自屬相當且必要，被告本應行支付予原
    告，故原告向被告為此等費用之請求，自屬合法有據，而應
    准許。
  3.綜合保險價差1,395,023 元：依系爭工程契約第27條明文約
    定原告於工程期間內皆須投保，惟被告雖強制原告投保，卻
    拒絕支付投保費用之全額，而此等費用又與工程進行有密切
    關聯，故原告向被告請求未支付之二成保險費用，應有理由
    。
  4.履約保證手續費81,938元：本項費用既屬工程進行期間所需
    支出之費用，工程展延期間亦同，然系爭工程展延既非可歸
    責於原告之原因，原告向被告為此等費用之請求，自屬合理
    。
  (四)綜上所陳，原告按比例法請求一式計價之項目中，因工期展
    延而增加之費用支出，因展延長達473 個工作天，其一式計
    價之基礎已有所不同，故原告依展延期間請求比例增加之費
    用，自屬合理；縱退步言，原告於工程展延期間內實際支出
    之各項費用，既均屬系爭工程進行所必須者，亦與預算編列
    有相當之關聯性，故原告依實際支出費用，向被告為前開金
    額之請求，此等計算方式亦應可採。是此，原告向被告為工
    程展延期間如訴之聲明所示金額之支出費用請求，無論以比
    例法或實支法計算，均屬合理有據，而應准許。
  (五)綜上，顯見原訂工期期間為870 天，後因不可歸責於原告之
    事由，導致工期大幅展延473 天，總工期長達1343天，因而
    致生之額外費用支出高達14,887,379元。原告爰依系爭工程
    契約第4 條及民法第490 條、第491 條、第227 條之2 第1
    項規定提起本訴。
  (六)並聲明：
  1.被告應給付原告14,887,379元及自起訴狀繕本送達之翌日起
    至清償日止，按年息5%計算之利息。
  2.願供擔保，請准宣告假執行。
二、被告則以：
  (一)兩造於91年10月18日簽訂系爭契約，由原告承攬系爭工程，
    系爭工程契約金額為226,000,000 元，第1 次增加金額：10
    ,096,050 元 ，第2 次增加金額：8,275,550 元，第3 次減
    少金額：3,310,100 元，第4 次增加金額：20,196,500元，
    第5 次減少金額：1,366,395 元，末次增加金額：12,963,
    916 元，合計增減金額：46,855,521，結算總價：272,855,
    521 元（226,000,000+46,855,521=272,855,521）。上開第
    末次增加金額12,963,916元為物調款，有原告出具之95年12
    月29日工程請款單可稽。而契約金額加上第1 次到第5 次增
    減金額為259,891,605 元（226,000,000+46,855,521-12,96
    3,916=259,891,605） ，此有原告出具之同年月27日第末期
    工程請款單、同年月26日第四次退還工程履約保證金申請單
    、同年11月14日工程保固切結書可憑。由上開原告所出具之
    單據書類，足見本工程之工程款已經兩造確認結算金額並已
    給付完畢。原告縱因系爭工程3 次展延工期致「額外增加相
    關費用」，原告依工程契約施工補充說明書第一章(五)施工工
    期及展延5.之約定亦不得要求任何補償。依系爭契約第4 條
    之約定原告於展延期間之施作，仍係依本工程書圖施作之工
    程數量，被告係依其實做數量給付工程款（承攬報酬），並
    非給付原告「該期間內所增加之費用」，原告稱其依承攬契
    約得向被告請求該等費用，殊屬無據。
  (二)「依經濟部水利處辦理工期核算注意事項」第3 章「展延工
    期」所列無法施工原因致全部工程或要徑作業無法進行，且
    不可歸責於廠商者，例如民眾抗爭、風災、水災、變更設計
    等，乃事所常有，非訂約當時廠商所不得預料，且展延工期
    不得要求補償亦為廠商於訂約時所明知。本件原告明知展延
    工期不得要求補償，於施工期間申請展延工期時，亦不曾主
    張有因展延工期而增加費用支出，且於工程結算時亦無異議
    ，竟於工程完工結算，雙方均已依約完成債務之履行後年餘
    ，始稱因工期展延而增加費用支出，依情事變更原則請求該
    等費用云云，惟依情事變更原則適用之要件，本件工期展延
    雙方權義關係早為雙方契約所定明，無所謂情事變更、非當
    時所不得預料可言，且本工程雙方已依原契約履行債務完畢
    ，原告亦不得主張有情事變更原則之適用，故原告之主張殊
    屬無據。展延工期期間，原告所施作者仍屬契約範圍之工作
    ，並無所謂額外費用支出之可言。工期展延為無法施工天數
    之填補，非工作延長或工作增加，故無原告所稱因工期展延
    而增加工作支出費用之可言。即「工期展延」並非「工期延
    長」，而係無法施工期間之時間填補，經填補後與原施工期
    間長度相同，此與「工期延長」係原施工期間長度之加長，
    並不相同。因而原告引判決例所謂「工期之延長，依社會通
    念即知將導致成本急遽增加及資金運用之積壓而造成財務損
    失」云云，就為何工期延長將導致成本急遽增加及資金積壓
    乙情並未說明其立論根據，僅泛稱「依社會通念即知」，實
    難窺所以，不足為據。原告遽以案情不同之他案判決謂其可
    得依情事變更原則請求增加之額外費用，並無可採。
  (三)原告主張系爭工程之雜項工程中，現有道路維護、施工錄影
    及照相、通訊及設備、臨時施工用水、臨時施工用電等項，
    被告之預算編列係以月份為基準，則該等費用之支出將因工
    期延長而增加，原告請求依延長天數比例計算之增加費用，
    合理有據云云。惟查上開現有道路維護等工項，依約係以一
    式計價，非依月數計價；上開工項預算之編列雖以月數估計
    ，惟該估計方式並非兩造工程契約之內容，原告自不得執該
    等費用之預算估計方式，據為請求。原告又稱勞工安全衛生
    費、環境保護措施費、廠商品質管制作業費、包商管理費、
    保險費及雜項工程之其他費用支出，亦當然應隨工期展延而
    比例增加；其採「一式全」計之計算基礎，係按月而編列預
    算；另就此部份之外，因本工程預算之編列，多係依循工期
    長短而定之，其餘未提及之項目部份，其編列預算之依據與
    考量亦應相仿，而應類推適用此等預算編列之原則與精神，
    其必要之支出與花費，自當然亦因工期之展延而增加云云。
    惟查採「一式」「一全」計價之工項並非即係按月編列預算
    ，例如第六號明細表雜項工程之「機具搬運及動員復原費」
    採一全計價，而機具搬運及動員復原非每月或每日為之，仍
    採一全計價，由是可知原告所稱顯屬無據。另本工程結算金
    額係按核准之工程書圖及實做工程數量計算，為本工程契約
    第4 條所明訂，且契約之包商估價單所列各工程工項大多以
    體積、重量等單位及估計數量為計價基準，並非依工期長短
    定之，原告所謂工期展延應類推預算編列之原則與精神，增
    加費用云云，殊為無據。
  (四)按債務履行前，發生情事變更，而當事人雖知有情事變更，
    而不予主張，仍依原有約定完成債務之履行者，則該當事人
    顯已拋棄其情事變更原則之抗辯權，法律自無於清償後再加
    以保護之必要。是以系爭工程完工期限之展延縱屬情事變更
    ，然本工程早已驗收結算完畢，依上開見解，亦無民法第22
    7 條之2 情事變更原則之適用。系爭工程因地界、艾莉颱風
    所引發之工區附近居民抗爭、工程變更設計及工期展延，均
    經兩造同意辦理修正預算（變更設計）及變更工作費（含工
    程保險費），原告均同意依照修正預算（變更設計）後之圖
    說施工，從而原告於依修正預算（變更設計）圖說施工完工
    結算後，自不得另謂有情事變更，據以請求增加給付。
  (五)系爭工程並無因工期展延增生契約所無之工作及費用，茲分
    述如下：
  1.雜項工程：
  施工便道：被告否認原告所稱於系爭工程工期展延期間施工
    便道有沖毀及重建3 次情事，又縱施工便道有沖毀情事，亦
    與工期展延無關。施工便道之開闢、重設工程計價，均已含
    於一式計價之總價內。
  現有道路維護費：現有道路維護指縣122 號公路之路面修補
    及瀝青混凝土舖設等。其所需費用已依一式估列於承包費用
    內，廠商不得以任何理由或藉口要求加價。被告否認原告定
    期維護現有道路。又現有道路維護費用之支出與展延工期無
    關。
  露天施工導、抽排水費：露天施工導、抽排水為臨時性設施
    ，於基礎結構完成後，即無持續實施之必要。被告否認此項
    工作費用隨工期增長而倍增。且此項工作計價已含於一式計
    價之總價內。
  臨時土堤及田埂復原費：田埂復原工作係指第四工區○地段
    暗渠將原有農地一分為二，其相關田埂之復原作業，此工作
    於暗渠段完成基礎施作後，即已配合復原完成，與工期展延
    無關。被告否認原告所稱於工期展延期間，又逢颱風或豪雨
    ，田埂遭沖刷破壞，原告修築回復之事實。另臨時土堤所列
    之租金費用已於工程變更追加減作業時，按實際發生月租期
    程折算變更追加，故無費用增加情事。
  臨時排水溝及滯洪沈砂池：臨時排水溝及滯洪沈砂池之清淤
    費用已包含於一式計價之總價內，與展延工期無關。被告否
    認原告所稱定期清除沈砂池內土壤之事實。
  施工錄影及照相：按本工程施工補充說明書第1 章第施工
    錄影及照片」已規定：「乙方應攝製施工過程全套影片，從
    開工到完工，拍攝全盤而完整之施工記錄，…其所需各項費
    用，已列入『施工錄影及照相』單價內。」是展延事由發生
    及處理過程的拍攝錄影及照相，係屬「開工到完工」、「全
    盤而完整」之施工記錄，為原告依約原所應為之施作，其費
    用且已包含於此項費用一式計價之單價（總價）內，與展延
    工期無關，非因工期延展而「增加」之費用。另被告否認原
    告所稱定期維護保養錄影及照相設備之事實，縱有，其維護
    費用及相關耗材費用亦已包含於此項之「所需各項費用」內
    ，原告依約不得請求增加給付。
  機具搬運及動員復原費：動員復原費於一工程均僅有一次費
    用之發生。而機具搬運於工作內容無重大調整情形下，並無
    另增搬運機具費用，且與展延工期無關。又「施工設備及機
    具（械）之購置、租用、運轉、維護、修換零件等費用，除
    契約另有列項單獨計價外，均包括在有關項目單價內，不另
    給價。」原告稱其確實將因工期展延結果，增生此項費用，
    顯屬無據。
  通訊及設備費：按「機關與廠商之工地辦公室除另有規定外
    ，通訊設備應自行設置，另廠商應於工地設置連絡之通訊設
    備並負責維護，其費用已含於總價內，不另給價。」原告稱
    本工程工期大幅延長，自然導致此等通訊、設備之租金、維
    護費用及耗材費用均相對增加云云。惟按諸上揭施工補充說
    明，原告縱於展延工期期間增加此等費用，其費用亦已含於
    此項總價內，不另給價。又展延工期非工作隨工期展延而增
    加，無所謂費用相對增加可言。
  臨時施工用水費：此項費用已包含於契約價金總價內，不另
    給價。且此項費用與工期展延無關（工期展延非工作之延長
    ），無所謂因工期展延而增加費用。
  臨時施工用電費：此項費用亦已包含於契約價金總價內，不
    另給價。且此項費用與工期展延無關（工期展延非工作之延
    長），無所謂工期展延而增加費用。
  綜上小結，原告主張應按展延工期天數比例增加雜項工程中
    施工便道等工項之支出費用云云，惟該等費用顯與展延工期
    無關，原告依約不得請求。退而言之，縱認得請求，原告亦
    應舉證有該等費用之實際支出，不得按展延天數比例計算。
  2.勞工安全衛生費：
    此勞工安全衛生費已明列各工項之單位數量，自「勞安衛生
    教育訓練及宣導費」（14次）以至「攜帶式瓦斯氣體偵測器
    」（2 具）皆然，有未明列者，則概括為末項之「其他安衛
    設施及管理維護費」，並以一全計價。依工程慣例，此末項
    費用係依決算金額比例調整，並非隨工期展延而增加，自無
    原告所稱因工期展延而必然增加。且工區管制及安衛巡邏、
    檢查等工作，與其他安衛設施及管理維護無關，原告應證明
    有增加是項費用之支出，其僅漫言工程進行期間工地之安全
    均須持續注意及維持云云，殊為無據。
  3.環境保護措施費：
  工地灑水費：工地灑水乃依工地實際需要為之，非隨工期展
    延而持續不斷進行。且於停工期間、雨天，工地亦無需灑水
    。又此項費用係以一全計，依工程慣例，係依決算金額比例
    調整，自不因工期展延而增加此費用。
  環保訓練講習及宣傳費：環保訓練（廢水處理、廢棄物處理
    ）講習係依辦理次數並檢具辦理情形相關資料，依實計價，
    並不因工期展延而比例增加。又其他訓練環保相關費、環保
    資料編印（含講義費）及宣傳活動書刊（含編印宣傳小冊
    200 本）係以一式計價，自不因工期展延而增加訓練、宣傳
    活動次數及資料、書刊之編印。原告稱其不斷持續進行此項
    工作並因工期展延增加費用，原告應舉證以實其說。
  洗車設備：按此項與下一項之「沈澱池設備」於「設置完妥
    後，依契約一次付款。」且此項費用含折舊及損耗，自無因
    工期展延而增加持續運作、維修及保養可言。
  沈澱池設備：同上所述。
  洗車設備污泥清除費：洗車設備污泥之清除與工程性質、進
    行中之施工項目有關，與工期展延則無關，並不隨工期展延
    而增加清除淤泥費用。且此費用係以一式計價，依工程慣例
    以決算金額比例調整，自無因工期展延而增加此費用之可言
    。
  其他環保設施及管理維護費：原告應舉證其因工期展延而增
    加此項費用之支出，而非泛言工區環境保護須長期地持續性
    維護。且此項費用亦係以一式計價，依工程慣例以決算金額
    比例調整，與工期展延無關。
  4.廠商品質管制作業費：
    品管作業費項目包括：品質管理、自主檢查、文件紀錄、資
    料建檔管理、品質成果報告書與其他相關品管作業等。此項
    費用以一式計價，依工程慣例以決算金額比例調整，與工期
    展延無關。且於停工期間並無品管人員人事費用及其他事務
    費用之支出。原告稱3 次展延期間，尤其遇颱風及豪大雨過
    後，需進行鋼筋除銹，甚或須對工區變形物料進行更換，該
    等過程均需以品管作業程序嚴密控管云云，惟查工程材料廠
    商應確保其品質及符合施工規範及設計圖說之規格，控管工
    作材料品質乃廠商依約應為之作業，與工期展延無關。原告
    自無因展延工期而增加品管作業費支出之可言。
  5.包商管理費：包商管理費含施工管理費、利潤、營業稅以外
    之稅金及其他雜支，並非僅指管理費。按工程於停工時，其
    管理密度稀薄，無按展延天數比例增加管理費之理，否則無
    異可因展延事由而坐收漁利，顯非合理。又利潤、稅金、其
    他雜支等並非因工期展延而增加，亦無依工期展延比例計付
    之理。原告應證明包商管理費因工期展延而實際增加支出之
    事實。
  6.保險費用：本工程因變更設計所增加之契約金額及展延工程
    期間加保所增之保險費用，均已依本工程契約施工補充說明
    書附件「經濟部水利處營造工程保險注意事項」規定辦理。
    且歷次修正施工（變更設計）預算書有關加保費用已由原告
    簽署並開立同意書確認，並無原告所稱被告任意擅自刪減本
    應支付之保費二成情事。
  7.一式計價項目：所謂一式計價之工程項目內容，主要為臨時
    性假設工程，以達成目標工項為已足，於工程數量上往往不
    議而由廠商自行管控。惟應注意者，就各臨時性假設工程之
    內容應分別研析其設計目的，非謂一式計價者即屬全工區或
    全工期均有使用之必要，且通常僅為部分或某區域範圍之臨
    時性作業，故非可認為一式計價之工項可隨工期展延而按展
    延日數比例增加計價。且工期展延係為填補廠商因展延事由
    無法施工之天數，基本上於工作項目無有調整，若謂因居民
    抗爭、天災、天災所導致之工程變更設計，而得藉工期展延
    按天數比例增加計價，此對於不可歸責之他方當事人反而有
    失公平。揆諸民法第508 條第1 項前段規定之法意，工作毀
    滅之危險尚且由承攬人負擔，依舉重明輕之法理，承攬人豈
    可藉不可歸責於雙方當事人之事由所為之工期展延，謂其得
    依情事變更原則請求給付增加之費用？承攬報酬係因工作之
    完成而給付，非因施工期間之展延而給付。展延工期，就承
    攬關係而言，應無就時間之經過而非工作之增加為給付報酬
    之理。
  (六)被告否認原告民事準備(五)狀附件二為「工期展延所增加實際
    支付費用（雜項支出）」之事實。原告於展延之工期期間所
    支出之各種雜支與原告所稱因展延工期而「增加」之費用無
    關，原告應舉證證明該等費用為「增加」之費用，並與展延
    工期有因果關係。原告將其於施作系爭工程本應自行負擔之
    各種雜費及員工薪資、勞健保費、便當費等支出作為展延工
    期所增加之費用，並認該等費用被告本應行支付予原告，顯
    不足取。蓋被告應「依約」給付原告工程款（報酬）或保險
    費用，而非原告施工之各種開支被告均應照付。被告否認原
    告所稱其有支付履約保證手續費81,938元之事實。原告另稱
    按比例法請求一式計價項目中因工期展延而增加之費用支出
    ，自屬合理云云。惟一式計價項目，按工程慣例，係依決算
    金額比例調整，非隨工期延長而增加；且工期之展延非工作
    之增加，工期展延之天數且包括休息日及預計雨天，故所謂
    工期展延，工程費用即隨展延期間與原訂工期之比例增加云
    云，殊不合理，且屬無據，並無可採。
  (七)並聲明：
  1.原告之訴及假執行之聲請均駁回。
  2.如受不利益之判決，請准供擔保宣告免為假執行。
三、原告主張兩造於91年10月18日就「寶山第二水庫工程計畫－
    引水工程平地段（土建部分）」工程簽訂經濟部水利署北區
    水資源局工程契約書，原訂工期為870 天，其後分別因「設
    計用地界線不符」、「颱風災害受損及居民抗爭」以及「辦
    理變更設計」等非可歸責於原告之事由，經被告核准同意展
    延工期，總計展延之工期達473 天等事實，業經其提出工程
    契約書1 件及經濟部水利署北區水資源局核准同意展延工期
    函3 件等（以上均為影本）為證，並為被告所不爭執，堪信
    為真實。
四、本件兩造所爭執者為：(一)原告能否依系爭工程契約第4 條及
    民法第490 條、第491 條之法律關係請求被告給付展延工期
    期間所增加之工程費用？(二)原告得否依民法第227 條之2 之
    規定，請求被告增加給付？茲分述如下：
  (一)原告能否依系爭工程契約第4 條及民法第490 條、第491 條
    之法律關係請求被告給付展延工期期間所增加之工程費用？
  1.按稱承攬者，謂當事人約定，一方為他方完成一定之工作，
    他方俟工作完成，給付報酬之契約；如依情形，非受報酬即
    不為完成其工作者，視為允與報酬，民法第490 條第1 項、
    第491 條第1 項分別定有明文。均可見各該條文所指承攬人
    之報酬，係與承攬人依約應完成之工作立於對價關係。查兩
    造已於契約第4 條、第21條第1 項及第22條分別約定：「本
    工程契約金額計新台幣貳億貳仟陸佰萬元整，詳細表附後，
    工程結算金額按照機關核准之工程書圖及實做工程數量計算
    之」、「機關於必要時得於契約所約定之範圍內通知廠商變
    更契約。除契約另有規定外，廠商應於接獲通知後應向機關
    提出契約標的、價金、履約期限、付款期程或其他契約內容
    須變更之相關文件」、「依前條辦理變更契約後數量如有增
    減，其工程費之計算，仍以原訂單價為準，但有新增工程項
    目時，由機關及廠商雙方共議合理單價。」，是兩造已就工
    程契約總價、結算總價暨工程變更之工程款計價方式加以約
    明。又系爭工程之契約附件「施工補充說明書」第一章(五)5.
    已明訂「本工程依據『經濟部水利處辦理工程工期核算注意
    事項』所列原因致全部或要徑作業無法進行，且不可歸責於
    廠商之原因時，廠商得依『經濟部水利處辦理工程工期核算
    注意事項』核算所需展延天數後，以書面向工程司提出工程
    展延，除有特殊理由外，最遲應在本工程施工期限屆滿二星
    期（查核金額以上者三星期）前提出申請，機關應於一星期
    內完成審查（查核金額以上者轉報上級機關），如有特殊理
    由不及提出展延手續者，仍應於上述期間內先行報備。延展
    工期廠商不得要求任何補償。」（見本院卷二第142 頁背面
    ），足見兩造約定之承攬報酬即工程款係依被告所完成的工
    作物對應兩造議定之契約金額為給付，與承攬人本身為完成
    工作物所實際支出成本多寡應屬無關，況兩造既已約定延展
    工期廠商不得要求任何補償，本件自無民法第491 條第1 項
    所稱「視為允與報酬」之可言。
  2.次查，兩造原約定之契約金額為226,000,000 元，於93年6
    月14日起至95年12月29日期間，兩造先後進行6 次工程款之
    變更，第1 次增加金額10, 096,050 元，第2 次增加金額8,
    275,550 元，第3 次減少金額3,310,100 元，第4 次增加金
    額20,196,500元，第5 次減少金額1,366,395 元，第6 次增
    加金額12,963,916元，合計工程款增加金額46,855,521元，
    結算總價為272,855,521 元（226,000,000+46,855,521＝27
    2,855,521 ），而原告就上開工程費用之變更均曾簽訂同意
    書，並與被告結算工程款總價為259,891,605 元（不含第6
    次變更之12,963,916元，因第6 次變更係因應國內營建物價
    變動之物價調整金額），嗣於95年12月27日領取工程尾款12
    ,994,580元，復於同年月29日具領第6 次變更款12,963,916
    元，此有被告提出之經濟部水利署北區水資源局工程結算驗
    收證明書、工程施工預算書、修正施工變更設計預算書、同
    意書、工程請款單、第四次退還工程履約保證金申請單、工
    程保固切結書等件為證（見本院卷三第21頁至第52頁、第46
    7 頁至第470 頁），再原告自承其於結算前未曾向被告提出
    給付展延工期期間費用之請求（見本院98年9 月15日言詞辯
    論筆錄），則原告在無異議之情形下領取上開工程結算款，
    足見原告同意以上開變更預算所列之金額計算工程款，原告
    於系爭工程竣工經驗收合格，並經被告給付全部工程款後，
    再事就系爭工程之「設計用地界線不符」、「颱風災害受損
    及居民抗爭」及「因變更工程設計」展延工期期間其所支出
    之費用，主張為承攬報酬而請求被告如數給付，並無理由。
  3.至原告主張上開施工補充說明書第一章(五)5.所定「延展工期
    廠商不得要求任何補償」之棄權條款，有顯失公平之情事，
    依行政院公平交易委員會86年11月28日（86）公貳字第8605
    226-005 號函文內容及民法第247 條之1 規定，應屬無效云
    云。經查，本件工程展延係因「設計用地界線不符」、「颱
    風災害受損及居民抗爭」以及「辦理變更設計」等非可歸責
    於兩造之事由所致，則上開條款約定於此情形由原告獲得工
    期展延免除遲延完工之違約風險，原告不得向被告請求金錢
    補償，被告則自行負擔工期損失及無法即時使用該工程之不
    利益，兩造各自承受部分損失，尚難認該條款有顯失公平之
    情事，此與原告提出上開行政院公平交易委員會函文所稱「
    惟如有可歸責於主辦機關，卻使交易雙方所負之風險顯不對
    等，而超過承包商可預期之完工風險，明顯減損營繕工程效
    能競爭，倘又未能就同一情事要求補償，則不排除涉有顯失
    公平之虞」之情形並不相同，是原告主張上開棄權條款應屬
    無效云云，尚無足採。
  (二)原告得否依民法第227 條之2 之規定，請求被告增加給付？
  1.按當事人得依民法第227 條之2 情事變更原則之規定，請求
    為增減給付之判決，須於債之關係未因清償或其他行為而歸
    於消滅之情形，始得為之（最高法院92年度台上字第2171號
    、98年度台上字第1822號民事判決參照）。經查，兩造原約
    定之契約金額為226,000,000 元，嗣於工程期間多次辦理修
    正預算及其工程費，最終結算工程款總價為259,891,605 元
    ，原告於95年12月27日領取工程款尾款12,994,580元，於同
    月29日領取因應國內營建物價變動之物價調整金額12,963,9
    16元等情，已如前述，則被告依系爭工程合約所定之工程款
    給付義務已於95年12月29日因清償而消滅，揆諸首開說明，
    原告自不得再依情事變更原則，請求被告增加給付。
  2.再按民法第227 條之2 第1 項規定，契約成立後，情事變更
    ，非當時所得預料，而依其原有效果顯失公平者，當事人得
    聲請法院增減其給付或變更其他原有之效果。即學理上所稱
    之「情事變更原則」。而所謂情事變更，非當時所得預料，
    依其原有效果顯失公平者，係指情事遽變，非契約成立當時
    所得預料，依一般觀念，認為如依其原有效果顯然有失公平
    而言。如於契約成立時，即預見情事將有變更，雙方對於應
    如何調整給付有所約定者，則無該條項規定之適用。
  3.查工程承攬契約價格之決定因素，除工程規模及工程數量外
    ，尚有工期長短之考量，因不計工期（即實質工期延長）或
    工期延長結果，將增加安全衛生、品管、環保管理費及稅捐
    等各項相關成本費用之支出，是原告就系爭工程投標前必經
    相當之評估，考量相當之成本，始能決意出價承攬，參以兩
    造簽訂之工程契約補充說明書之附件三經濟部水利處辦理工
    程工期核算注意事項第三章八記載「凡有下列無法施工原因
    致全部工程或要徑作業無法進行，且不可歸責於廠商者，廠
    商得申請依下列分析計算原則，核算所需展延天數後，辦理
    工程之展延：『(一)用地取得未獲解決．．(六)變更設計增加工
    程項目及數量．．(十六)颱風、水位暴漲、大浪或地震致全部工
    程或要徑作業不能進行者．．其他特殊原因或情況（如發
    生公安、勞安、抗爭事件等）』等語，可見兩造簽約時已就
    不可歸責於原告之事由致延誤施工，約定得以工期展延為處
    理方式，自難謂原告就工期之延展無法預料。原告以系爭工
    程工期大幅延展為由，主張本件有情事變更原則之適用云云
    ，亦難遽採。是原告依民法第227 條之2 第1 項規定之情事
    變更原則，請求被告給付展延工期所增加之費用，亦無理由
    ，不應准許。
五、綜上所述，原告依據系爭工程契約第4 條及民法第490 條、
    第491 條、第227 條之2 之規定，請求被告給付原告14,887
    ,379元及自起訴狀繕本送達之翌日起至清償日止，按年息5%
    計算之利息，均屬無據，應予駁回。原告之訴既經駁回，其
    假執行宣告之聲請亦失所依附，應併予駁回。
六、兩造其餘之主張及提出之攻擊防禦方法，均不影響本院所為
    之前開判斷，自無再一一審論之必要，附此敘明。
七、訴訟費用負擔之依據：民事訴訟法第78條。
中    華    民    國    98    年    12    月    29    日
                  民事第二庭    法  官  劉佩宜
以上正本係照原本作成
如對本判決上訴，須於判決送達後20日內向本院提出上訴狀
中    華    民    國    98    年    12    月    29    日
                                書記官  賴柏仲

司法院資訊處製作；財團法人民間司法改革基金會備份。
